臺灣臺中地方法院刑事判決　　　　　　　96年度易字第2550號
公　訴　人　臺灣臺中地方法院檢察署檢察官
被　　　告　乙○○
選任辯護人　袁烈輝律師
上列被告因業務侵占案件，經檢察官提起公訴（95年度偵字第
15520號），本院判決如下：
    主    文
乙○○無罪。
    理    由
一、公訴意旨略以：被告蔡文炯與告訴人甲○○原係男女朋友關
    係，彼等於民國九十四年五月間由甲○○出資新臺幣（下同
    ）一百萬元，以甲○○為負責人，向主管機關申請設立駿翬
    國際有限公司（址設臺中縣烏日鄉○○路二七號，由甲○○
    與屋主劉宮振締約租用，以下簡稱駿翬公司），旋於同年五
    月二十五日核准設立，由蔡文炯負責該公司之營運及財務管
    理，為從事業務之人；另為業務處理方便，甲○○並同意蔡
    文炯可以其所有之中國信託商業銀行彰化分行，帳號000
    00000000000號帳戶（以下簡稱系爭帳戶），作
    為客戶匯入向駿翬公司購買貨物之款項及給付相關規費之用
    。嗣因經營不善，蔡文炯竟萌生歹念，基於意圖為自己不法
    所有之概括犯意，並就附表編號四、五、七所示之犯行與友
    人張碧玉（另行簽分偵辦）共同基於概括犯意之聯絡，於附
    表所示時間，對其業務上所持有，客戶匯入系爭帳戶，但係
    作為給付駿翬公司之貨款，總計新臺幣 (下同)八萬零一百
    九十五元款項，以附表所示方式連續侵占入己。嗣於九十五
    年三月十四日凌晨二、三時許，甲○○到臺中縣烏日鄉○○
    路二七號，要查蔡文炯經營駿翬公司之帳目，而與蔡文炯發
    生爭執後，蔡文炯一氣之下離開該處，然因心有不甘，復意
    圖為自己不法所有，於同日夜間至同年月十五日凌晨時分，
    回到臺中縣烏日鄉○○路二七號，趁甲○○熟睡而疏於管理
    之際，徒手竊取甲○○持有屬駿翬公司所有之電子臺秤一臺
    及提貨單（報表紙格式）一箱。得手後，搬運到臺中市西屯
    區○○○路七二巷三二號，預作日後以其嫂張碧玉為負責人
    所成立之駿輝興業有限公司（以下簡稱駿輝公司）營業之用
    。嗣甲○○於同年月十七日發現後，報警循線於同年五月二
    十七日十八時許，在同年四月二十六日甫獲核准設立之駿輝
    公司上開辦公地點當場查獲，因認被告涉犯刑法第三百三十
    六條第二項之業務侵占及第三百二十條第一項之竊盜罪嫌云
    云。
二、按犯罪事實應依證據認定之，無證據不得認定犯罪事實；不
    能證明被告犯罪或其行為不罰者，應諭知無罪之判決，刑事
    訴訟法第一百五十四條第二項、第三百零一條第一項分別定
    有明文。又告訴人之告訴，係以使被告受刑事追訴為目的，
    是其陳述是否與事實相符，仍應調查其他證據以資審認。且
    事實之認定，應憑證據，如未能發現相當證據，或證據不足
    以證明，自不能以推測或擬制之方法，以為裁判基礎。且認
    定犯罪事實所憑之證據，雖不以直接證據為限，間接證據亦
    包括在內；然而無論直接或間接證據，其為訴訟上之證明，
    須於通常一般之人均不致有所懷疑，而得確信其為真實之程
    度者，始得據為有罪之認定。且被告否認犯罪事實所持之辯
    解，縱屬不能成立，仍非有積極證據足以證明其犯罪行為，
    不能遽為有罪之認定，最高法院五十二年臺上字第一三○○
    號、四十年臺上字第八六號、七十六年臺上字第四九八六號
    、三十年度上字第一八三一號分別著有判例可資參照。又刑
    事訴訟法第一百六十一條已於九十一年二月八日修正公布，
    修正後同條第一項規定：檢察官就被告犯罪事實，應負舉證
    責任，並指出證明之方法。因此，檢察官對於起訴之犯罪事
    實，應負提出證據及說服之實質舉證責任。倘其所提出之證
    據，不足為被告有罪之積極證明，或其闡明之證明方法，無
    從說服法官以形成被告有罪之心證，基於無罪推定之原則，
    自應為被告無罪判決之諭知（最高法院九十二年臺上字第一
    二八號判例意旨參照）。
三、本件公訴人認被告涉有上開罪嫌，係以被告於警詢及偵訊
    中坦認，其確有於附表所示之時間，以金融卡自系爭帳戶領
    出客戶匯予駿翬公司之貨款，或將該等貨款轉匯入臺中商業
    銀行豐原分行，戶名：張碧玉，帳號：000000000
    000號帳戶內，以及有將客戶交付作為給付駿翬公司貨款
    用之支票二張，在上開張碧玉帳戶內兌現提領現金；並於上
    開時間，自駿翬公司搬運電子秤一臺及提貨單一箱至臺中市
    西屯區○○○路七二巷三二號等情屬實。告訴人甲○○警
    詢及偵查中之指述。證人蔡文堅於九十六年一月三十日偵
    查中結證陳：「（當初是你弟弟蔡文炯全部出資？）我不知
    道他們出資的情形，蔡文炯因信用不好，甲○○有財務問題
    ，不過信用還好，所以就由甲○○當負責人」等語。駿輝
    公司營利事業登記基本資料查詢表、駿翬公司臺中市政府營
    利事業登記證、臺中縣政府營利事業登記證、駿翬公司籌備
    處之臺中市第二信用合作社存摺暨由告訴人存入一百萬元作
    為該公司資本額之存款明細各一件、駿翬公司客戶華倡興業
    股份有限公司、康泰儀器有限公司之統一發票各一張、華倡
    興業股份有限公司簽予駿翬公司之面額四千七百三十五元支
    票一張、康泰儀器有限公司簽予駿翬公司之面額一千二百六
    十元支票票根一張、戶名張碧玉之上開臺中商業銀行豐原分
    行帳戶交易明細表、系爭帳戶交易明細表及存摺內頁之交易
    明細、駿翬公司所有之臺中商業銀行帳號五二二五六號甲存
    帳戶支票簿、駿翬公司向得邑廣告快速印刷商行購買提貨單
    （報表紙格式）十箱之支票票根、得邑廣告快速印刷送貨單
    、駿翬公司向元堤衡器企業有限公司購買電子臺秤一臺之支
    票存根、元堤衡器企業有限公司出貨單、贓物認領保管單、
    臺灣臺中地方法院檢察署九十五年度速偵字第一一九九號聲
    請簡易判決處刑書、本院刑事簡易判決書各一件及電子臺秤
    一臺、提貨單一箱照片一張。被告所辯有不足採信之處等
    為其論據。
四、訊據被告固對於駿翬公司係登記甲○○為負責人，如起訴書
    附表所示款項計八萬零一百十九元確有轉入伊個人帳戶內作
    為伊個人生活及公司支出，也有拿走電子磅秤及提貨單一箱
    等事實坦承不諱，惟堅決否認有何業務侵占及竊盜犯行，辯
    稱略以：(一)駿翬公司係伊借用甲○○名義登記為公司負責
    人，然實際上經營者係伊本人，甲○○斯時係任職於國票證
    券之營業員，並未參與公司之經營，伊係因信用有問題，才
    請甲○○出名擔任負責人，且為方便駿翬公司之資金運用以
    應付公司之相關開銷，而請甲○○親自至臺中商業銀行聲請
    同意由伊將駿翬公司之活期存款語音轉匯至伊使用數年之中
    國信託銀行帳號，如甲○○係駿翬公司實際負責人，焉有同
    意由伊任意語音轉匯公司款項之理。(二)伊與甲○○原係男
    女朋友，因甲○○之父親擬於桃園開設自助餐飲店，伊與甲
    ○○乃於九十四年底一同前往幫忙，故駿翬公司於九十五年
    一月至三月間即委由伊兄長蔡文堅經營，所有駿翬公司之應
    付帳款均由伊交付蔡文堅，再由蔡文堅分別以現金自臺中商
    銀霧峰分行或新光銀行中港分行匯款與風馳運通股份有限公
    司或陳小娟之帳戶內，金錢共計九萬七千四百二十三元，連
    同公司之電話費一千零六十八元共計九萬八千四百九十一元
    ，被告替駿翬公司支付之應付帳款金額已超過公訴意旨指稱
    被告侵占之八萬一百九十五元。(三)伊與甲○○是男女朋友
    ，斷斷續續交往了十年，也有同居過，公司設立期間也住在
    一起，直至九十五年三月十四日之後才分手。上開電子磅秤
    及提貨單都是伊去接洽、購買，雖是用公司支票及甲○○的
    支票所購買，但當時公司支票及甲○○的支票都是伊在使用
    ，伊在付錢。駿翬公司營運資金來源是伊標會及向張碧玉借
    款，甲○○並未出資，甲○○只有與伊有私人資金往來，伊
    不是侵占上開款項及竊盜前揭財物等語。經查：
(一)駿翬公司係於九十四年五月二十四日申請設立登記，登記資
    本額為一百萬元，該一百萬元資金於九十四年五月十八日存
    入駿翬公司籌備處在臺中市第二信用合作社所開設帳戶為0
    0000000000000號帳戶後，旋於同年月二十日
    又匯出該一百萬元，之後即未再使用該帳戶交易，並於九十
    五年四月十日結清該帳戶等節，有駿翬公司設立登記資料影
    本一份 (見本院卷八○至九七頁)及上開帳戶存簿影本一份
    在卷可稽 (見偵卷第九八至九九頁)。又該所謂一百萬元資
    本額存款，並非被告或甲○○所實際出資，而係向他人借款
    存入後旋又匯回歸還出借人乙節，亦經被告及甲○○於審理
    中自承在卷，是該登記資本額一百萬元，被告及甲○○顯然
    均未「實際出資」已至為明顯。
(二)證人甲○○於審理中復結證稱：「 (九十三年一月一日至九
    十三年十二月三十一日是否任職於臺証證券公司？)是的。
    」、「 (九十四年一月一日至同年十二月三十一日是否任職
    於國票證券公司？)是的，擔任業務襄理。」、「 (妳的上
    班時間？)早上七點四十分打卡，下班不用打卡，正常上班
    時間到下午五點，但我不用打下班卡，所以比較自由，我是
    在彰化市○○路公司上班。」、「 (駿翬公司有幾個員工？
    ) 只有我是負責人，沒有正式的員工，我委託被告處理業務
    。」、「 (何時開始委託被告處理業務？)九十四年五月設
    立登記開始至九十五年三月十三日止，但被告於九十四年十
    一月初時就去桃園我家裡，找我父親想參與他的快餐業，九
    十四年十一月十日起被告人就沒有在臺中，跟我在桃園，業
    務都委託被告的哥哥處理。」、「 (為何被告在九十四年十
    一月跟你去桃園？)他去學習快餐店，不是幫忙，被告九十
    五年二月二十五日離開桃園回臺中縣烏日鄉○○路公司。」
    、「 (委託被告處理業務有無給付薪資？)當初沒有說到薪
    資，但如果有盈餘被告才有報酬。」、「 (公司經營到九十
    五年三月時，有無盈餘？)我覺得沒有。」、「 (被告受妳
    委任期間，妳有無支付他的生活費？)沒有。」、「 (妳公
    司有無委託風馳通運股份有限公司及陳小娟處理報關業務？
    ) 有，都是被告在處理。」、「 (提示九十五年偵字第一五
    五二○號第二十七頁九月十四日偵訊筆錄倒數第七行以下，
    妳的意思為何？)我的意思是公司如果是被告的，我就不是
    負責人，但我是真的負責人，如果被告要駿翬公司，我可以
    給他，讓被告處理。」、「 (駿翬公司有幾位股東？)我一
    個人獨資，被告沒有出資，資本額一百萬元是我借來的，公
    司成立後，我就將錢還清，..。」、「 (九十四年十一月被
    告北上後，公司何人負責經營？)還是被告在聯絡經營。」
    、「 (九十四年十一月至九十五年三月，駿翬公司有無支付
    被告薪資或生活費？)被告當時住在我家，在我家吃飯，我
    們約定公司有盈餘才付錢，但公司都虧錢，但被告跟我說公
    司有賺錢，可是我沒有拿到盈餘，我家是在桃園縣..。」、
    「(被告北上期間，臺中的駿翬公司實際上誰負責？)也是被
    告負責，但蔡文堅負責收送貨物。」、「 (妳有無付蔡文堅
    報酬？)沒有，但被告有付。」、「 (蔡文堅部分駿翬公司
    有無給付報酬給他？)被告用公司名義有給付報酬給蔡文堅
    ，這是被告說的。蔡文堅住在駿翬公司的費用也是駿翬公司
    支付。」、「 (駿翬公司經營何業務？)收送貨物給快遞公
    司。」、「 (妳為何成立駿翬公司？)我與被告是男女朋友
    ，被告之前在羿翔公司工作，也是從事快遞工作，被告才跟
    我說要成立駿翬公司，並且一定會賺錢。」、「 (所以駿翬
    公司所有業務經營都是被告接洽？)是的。」、「 (駿翬公
    司一開始約定是妳出資，被告負責經營？)是的，等有賺錢
    ，再討論盈餘分配。」、「 (公司開始時，要購買何設備等
    是誰決定？)我決定，我自己跟廠商接洽，例如貨車、出貨
    單報表、租房子、大部分是我決定，但被告有參與，但比較
    『專業』，比較小就被告自己決定，沒有經過我。」、「 (
    被告有無提供帳戶作為駿翬公司出入？)有，他用中國信託
    彰化分行帳戶。」、「 (駿翬公司臺中商銀帳戶當初有設定
    語音轉帳到被告的中國信託帳戶？)有，是我設定。」、「
    ( 偵卷第三十五頁至第八十八頁中提出的資料是你整理的？
    提示）是的，資料都正確。」、「 (偵卷第五十五、五十六
    頁，你認為有六筆，被告有侵占公司款項？提示偵卷及起訴
    書附表一、二、三、四、五、六所載金額）是的。」、「 (
    九十五二月十二日有跨行轉帳一萬一千五百五十九元，做何
    用？)我不知道。」、「 (九十五年二月二十二日跨行轉帳
    七千五百元，做何用？)要問被告，是被告轉帳。」、「 (
    九十五年三月六日轉帳提領二萬元，九十五年四月十一日跨
    行轉三千四百九十六元、八千四百九十三元，做何用？)我
    都不知道。」、「 (既然上開轉帳不知道，為何認為前開六
    筆是被告侵占？)因為當時被告人在桃園。」、「 (公司資
    金調度誰處理？)前三個月都如我剛才所說，『後來有盈餘
    』，都是被告在處理，被告向張碧玉借十五萬元我知道，後
    來的我就不知道，十五萬元那筆，借跟還我都知道。」、「
    ( 公司的磅秤是誰接洽購買？)被告接洽購買，用公司的錢
    給付，開公司的票。」、「 (提貨單呢？)也是我接洽，用
    公司的錢付，被告談細部問題。廠商是得邑印刷，這些是公
    司的資產，但沒有登記。」、「 (問如何知道九十四年十一
    月被告去桃園後，仍然有經營駿翬公司？)因為被告用電話
    與廠商聯絡，帳也是被告作，也是被告與會計師聯絡，蔡文
    堅只負責收送貨物。」、「 (公司報稅誰負責？)蔡文炯，
    由蔡文炯找會計師報稅。」、「 (一開始是誰要成立駿翬公
    司？)被告，是被告提議，『他說他對這行有信心，他不要
    到外面工作，他要自己開公司，但因他信用有問題，他沒有
    辦法申請支票，這樣與廠商往來不方便，所以我說由我申請
    公司，他負責經營』，有盈餘再分配。」、「 (被告經營駿
    翬公司期間有無其他工作？)沒有。」、「 (被告經營駿翬
    公司不支領報酬？)我出資，他出力，他也住在公司內，被
    告個人開銷，被告說他領失業補助金就夠了。」、「 (駿翬
    公司經營期間，資金是否曾經出現缺口？)被告說的，我不
    認為有，公司資金有無出現缺口，我是到九十四年十一月時
    才發現有缺口。」、「 (上開缺口是否被告借錢補足？)我
    不清楚。」、「 (從頭到尾，駿翬公司有無給付報酬給被告
    ？)駿翬公司沒有，我個人有，我個人有給被告零用金。」
    、「 (為何給被告錢？)因為被告沒有收入，基於私人感情
    。」等語。
(三)駿翬公司係一人獨資公司，駿翬公司確有委託風馳通運股份
    有限公司及陳小娟處理報關業務，且均被告在處理，亦經甲
    ○○於審理中直承在卷。且被告確有委由伊胞兄匯款至風馳
    通運股份有限公司及陳小娟帳戶內，及繳交駿翬公司電話費
    ，金額計達九萬八千餘元，亦有被告提出之明細、電話費繳
    款單 (見本院卷第三六至三七頁)為證，並有本院依辯護人
    申請而調閱之交易明細二份在卷可按 (見本院卷第七四至七
    九頁、九九至一○一頁)。是徵諸駿翬公司係因被告原即從
    事該行業，因被告對該行業有信心，不要到外面工作，要自
    己開公司，但因信用有問題無法申請支票，始由甲○○出名
    申請公司，其時甲○○另有全職工作，被告則無其他工作，
    亦無其他工作收入來源，該公司營運期間，舉凡實際營業行
    為、報稅等均由被告負責處理，甲○○且確實親自至臺中商
    業銀行聲請同意由蔡文炯將駿翬公司之活期存款語音轉匯至
    蔡文炯使用數年之中國信託銀行帳號，供被告調度使用；被
    告未向甲○○或駿翬公司支領工作報酬，甚至在被告與甲○
    ○一同北上桃園期間，公司業務也是委由被告胞兄處理，並
    由被告在桃園負責聯絡處理公司事宜；其時甲○○與被告係
    同居之男女朋友，關係密切，甲○○且會基於私人情感提供
    金錢予被告花用；被告如僅係受甲○○委託處理公司業務，
    豈有在該公司任全職，別無其他工作收入情況下，不支領薪
    資，要待公司有盈餘才要分配獲利之理；駿翬公司設立地址
    ，雖係以甲○○名義承租，惟被告亦擔任連帶保證人，有房
    屋租賃契約書一份在卷可稽 (見偵卷第五九頁)；證人甲○
    ○於審理中指稱：伊係自九十四年五月設立登記開始至九十
    五年三月十三日止委託被告處理業務。伊是因為如起訴書附
    表所示款項期間，被告人在桃園，才認為被告侵占該等款項
    云云，惟被告自九十五年二月三日至同年四月十一日止，先
    後為駿翬公司支付款項計達九萬八千餘元，業經被告陳明在
    卷，並經本院審認屬實，業如前述，則被告如真有何侵占及
    竊盜「甲○○所經營之駿翬公司」款項、財物之不法所有犯
    意，又何須支付上開款項等節，被告辯稱：駿翬公司是伊要
    成立，實際負責人也是伊，伊只是因信用不好才借甲○○名
    義出名為登記負責人等語，尚在常情之內，堪信屬實。又上
    揭電子磅秤及提貨單一箱之購買過程，被告均有參與，亦為
    證人甲○○於審理中直承無誤。準此，被告主觀上因認：駿
    翬公司係伊一人所經營，而將駿翬公司款項與伊自己款項相
    互調度使用，並認上開電子磅秤及提貨單係伊所經營之駿翬
    公司之物，應屬伊所有，而將該電子磅秤及提貨單帶走。至
    甲○○則係基於私人情誼資助伊個人資金，亦尚在常情之內
    ，是被告辯稱伊並無侵占及竊盜之不法所有意圖等語，尚堪
    採信，本件應屬民事糾葛。此外，復查無其他積極事證足認
    被告主觀上確有不法所有之侵占及竊盜犯意，揆諸首開說明
    ，既不能證明被告犯罪，即應為其無罪之諭知，以免冤抑。
據上論斷，應依刑事訴訟法第三百零一條第一項，判決如主文。
中　　華　　民　　國　　96　　年　　10　　月　　25　　日
                       臺灣臺中地方法院刑事第十庭
                           審判長法  官  賴妙雲
                                 法  官  黃炫中
                                 法  官  江奇峰
上正本證明與原本無異。
如不服本判決，應於收送達後十日內向本院提出上訴書狀（應敘
述具體理由並附繕本）。
上訴書狀如未敘述理由，應於上訴期間屆滿後二十日內補提理由
書於本院。
                                 書記官  江慧貞
中　　華　　民　　國　　96　　年　　10　　月　　25　　日
